臺灣臺東地方法院刑事判決
109年度訴字第89號
公  訴  人  臺灣臺東地方檢察署檢察官
被      告  鍾忠明


指定辯護人  徐瑞晃律師
上列被告因誣告案件，經檢察官提起公訴（109年度偵緝字第104
號），本院判決如下：
    主  文
丁○○犯誣告罪，累犯，處有期徒刑參月。
    事  實
一、緣丁○○與乙○○、甲○○前有債務糾紛，甲○○於民國108年9月8
    日11時許，前往臺東市鯉魚山黃崇邦經營之卡拉OK店外，尋
    獲丁○○向其催討債務，經丁○○同意交付不詳門號之手機2支
    予甲○○作為抵押，甲○○再將該手機交付予乙○○保管。詎丁○○
    明知當日係其自願交付手機，其並未遭人毆打並搶奪手機及
    新臺幣（下同）3,000元現金，竟意圖使乙○○受刑事處分，
    基於誣告之犯意，於同日12時9分許，撥打110向具有偵查犯
    罪權限之臺東縣警察局勤務指揮中心警員報案稱：伊在鯉魚
    山遭7、8人毆打並搶奪伊電話2支及現金3,000元云云，復經
    上揭勤務指揮中心通報警員於同日到場詢問時稱：伊遭「圓
    圓卡拉OK老闆娘」（即乙○○）派7至8人毆打並搶走手機等不
    實事項，以此方法妨害國家司法權行使公正性。嗣警到場處
    理後察覺有異，而循線查悉上情。
二、案經臺東縣警察局臺東分局報告臺灣臺東地方檢察署檢察官
    偵查起訴。
    理  由
壹、程序方面：
    本判決所引用據以認定事實之各項傳聞證據，均經被告丁○○
    、辯護人於本院審理中同意有證據能力，且檢察官、被告、
    辯護人於本院調查證據時，已知其內容及性質，均未於言詞
    辯論終結前聲明異議。本院審酌各該證據作成之情況，俱無
    違法、不當取證或顯有不可信之情形，作為證據使用均屬適
    當，依刑事訴訟法第159條之5規定，認均得作為證據使用。
    另其他非供述證據部分，本院於審判期日，依各該證據不同
    之性質，以提示或告以要旨等法定調查方法逐一調查，並使
    當事人表示意見，本院亦查無法定證據取得禁止或證據使用
    禁止之情形，故認所引用各項證據資料，均具有證據能力。
貳、實體方面：　　　　　
一、認定事實之證據及理由
    訊據被告固坦承有於108年9月8日向臺東縣警察局勤務指揮
    中心警員及到場處理員警報案稱：伊在鯉魚山遭7、8人毆打
    後，圓圓卡拉OK老闆娘並搶奪伊電話2支及現金3,000餘元等
    語之事實，惟矢口否認有何誣告犯行，並辯稱：伊的手機和
    錢確實被搶走，監視器有拍到等語，惟查：
(一)被告於警詢、偵查及本院準備程序與審理中，均自陳確有撥
    打110向臺東縣警察局勤務指揮中心警員報案稱：伊在鯉魚
    山遭7、8人毆打並搶奪伊電話2支及現金3,000元等語（見警
    卷第2頁；偵緝字第104號卷第17頁；本院卷第290頁），且
    於警員曾信易接獲報案後至現場詢問時，被告亦表示：遭「
    圓圓卡拉OK老闆娘」派7至8人毆打並搶走手機等語，即檢舉
    被害人圓圓卡拉OK即老闆娘乙○○有教唆傷害及搶奪之犯罪行
    為等情，亦有警員曾信易109年1月26日職務報告附卷可查（
    見警卷第18至19頁），而上揭事實並有臺東縣警察局勤務指
    揮中心受理110報案紀錄單、報案錄音光碟、臺東地方檢察
    署檢察事務官109年3月11日勘驗筆錄、臺東地方檢察署檢察
    官109年6月1日勘驗筆錄、現場照片2張等件附卷可稽（見警
    卷第22至23、24頁；交查字卷第11頁；偵緝字卷第29頁），
    被告此部分事實，足以認定。
(二)按誣告罪，以意圖他人受刑事或懲戒處分，向該管公務員誣
    告為構成要件，故該項犯罪，不特須指出其具體事實，足以
    使人受刑事或懲戒處分，且須明知其為虛偽，具有故意構陷
    之情形始能成立，如對於事實有所誤認，即缺乏此種意思條
    件，自難令負誣告責任。亦即誣告罪之成立，以告訴人所訴
    被訴人之事實必須完全出於虛構為要件，若有出於誤會或懷
    疑有此事實而為申告，以致不能證明其所訴之事實為真實，
    縱被訴人不負刑責，而告訴人本缺乏誣告之故意，自難成立
    誣告罪名（最高法院86年度台上字第2584號判決意旨參照）
    。從而告訴人所訴事實，不能證明其係實在，對於被訴人為
    不起訴處分確定者，是否構成誣告罪，尚應就其有無虛構誣
    告之故意以為斷，並非當然可以誣告罪相繩（最高法院59年
    度台上字第581號判決意旨參照）。換言之，刑法的誣告罪
    ，固然除了必須申告人所訴的事實，具有不真的客觀情形外
    ，還須有明知非真而故意虛構，誣陷被訴人的主觀犯意，才
    能成立；若純因不懂法律，出於誤解，或懷疑事實，為求釐
    清而申告，縱然事後查明無何不法，尚無因此反坐誣告的餘
    地。但如係對於親歷的關鍵性事實，刻意扭曲，為相反的指
    述，產生誤導作用，足以使被訴的人，遭認定為犯罪、非難
    受罰者，即難謂缺乏誣告的主觀犯意（最高法院105年度台
    上字第1225號判決意旨參照）。亦即若以自己親歷之事實，
    堅指他人有犯罪行為，且無合理根據向該管公務員申告，仍
    應負誣告罪；換言之，申告人所訴之事實，若有出於誤會或
    懷疑有此事實而為申告，以致不能證明其所訴之事實為真實
    ，縱被訴人不負刑責，而申告人因缺乏誣告之犯意，亦難成
    立誣告罪；反之，若以自己親歷之事實，妄指他人有犯罪行
    為，向該管公務員申告，非因出於誤會或懷疑而係出於故為
    虛構者，即無解於誣告罪之構成（最高法院95年度台上字第
    1758號、94年度台上字第1578號判決意旨參照）。另刑法上
    之誣告罪，本不限於所告事實全屬虛偽時，始能成立，倘所
    告事實之一部分係出於故意虛構，仍不得謂非誣告（最高法
    院105年度台上字第695號、95年度台上字第2406號、91年度
    台上字第3751號判決意旨參照）。依上所述，縱被告有前揭
    行為，應究明者厥為被告是否有明知非真而故意虛構、誣陷
    被害人的主觀犯意存在，分論如下：
　1.被告是親身經歷所誣指之事實：
　　被告於前揭行為所指之檢舉內容等均是親身經歷所誣指之事
    實，雖並非親身經歷之事實定會成立誣告，惟因其親身經歷
    過，在判斷是否有誣告之主觀犯意上，較單純的出於誤解，
    或懷疑事實，為求釐清而申告，自然標準較為嚴格，尚需有
    合理之根據，始能認無誣告之犯意。觀諸本院勘驗108年9月
    8日事發經過之監視器錄影光碟結果：被告與證人甲○○對話
    ，被告先將一物放置於左邊口袋內，證人甲○○雙手欲碰觸被
    告手上的手機，雙方僵持約15秒後放開，一穿著藍白色短褲
    男子，介入兩人之拉扯，藍白色短褲男子手觸碰被告左手肘
    及左肩膀，並持續放在肩膀上，證人甲○○左手拿著一東西，
    隨後以雙手拿起檢視，證人甲○○再向被告走去，以右手指被
    告腰部位置，藍白色短褲男子，以左手伸向被告腰部位置取
    出一物給證人甲○○，藍白色短褲男子右手從被告左肩上放下
    ，被告雙手揮動，藍白色短褲男子，以左手抓住被告左手手
    腕，藍白色短褲男子與被告發生爭執，藍白色短褲男子將抓
    住被告手腕的左手改成以右手抓住被告左手手腕，並將空出
    來的左手伸向被告胸前，雙方發生激烈拉扯，藍白色短褲男
    子右手向身後拉伸，作勢要打被告，藍白色短褲男子右手向
    身後拉伸，二度作勢要打被告，藍白色短褲男子將左手放開
    被告左手手腕，並用左手推向被告胸口位置，身旁背心男子
    及格子襯衫男子，拉住藍白色短褲男子，背心男子將藍白色
    短褲男子帶離被告位置，兩人移動到機車旁，被告以右手將
    手機提供給證人甲○○，證人甲○○拿到手機後，轉身將手機放
    在機車前方置物架，並騎乘機車離去等情，此有本院勘驗筆
    錄在卷可稽（見本院卷第319至322頁)，可知現場除被告外
    ，當日僅4人與被告有所接觸(含證人甲○○、著藍白色短褲男
    子、著背心男子及著格子襯衫男子等4人)，並非被告所指之
    7至8人，況被告所誣指之本案被害人乙○○亦未在場，且被告
    自始至終並無遭7至8人毆打，縱被告因是否交付2支手機予
    證人甲○○乙節，曾與著藍白色短褲男子發生拉扯，然並無遭
    搶奪手機之情，又綜觀始末亦未有被告所稱現金3,000元遭
    搶之過程。是被告稱遭「圓圓卡拉OK老闆娘(即乙○○)」指派
    「7至8人毆打」並「搶奪」手機及「現金3,000元」等該部
    分之事實顯均係出於故意虛構，核與證人甲○○、黃崇邦及黃
    玉英於警詢及偵查中陳述該日並無人毆打被告及搶奪手機，
    且乙○○並不在現場之情節相符(見警卷第8至11、12至15、16
    至17頁；偵卷第28至32頁)，益證被告所辯稱：伊在鯉魚山
    遭7、8人毆打後，並由圓圓卡拉OK老闆娘搶奪伊電話2支及
    現金3,000餘元等情顯與事實不符，且皆無合理之根據。
　2.被告應有明知非真而故意虛構、誣陷被害人的主觀犯意存在
    ：　
    經查，被告於本院準備程序中自陳：伊有欠香菸錢，原本講
    押1支手機之後，但她說要押2支，其中1支是模型機，另外1
    支可以打電話的，伊原本要把模型機押給對方，另外1支要
    留著連絡等語（見本院卷第323至324頁），可知被告係因積
    欠香菸錢之債務乙情，因而與「雜貨店老闆娘」即證人甲○○
    滋生是否抵押本案手機之爭執，且被告自己當時亦有同意抵
    押其中１支手機，且此係親身經歷之事，業如上述，然被告
    卻於打110向臺東縣警察局勤務指揮中心警員報案時及警詢
    中均隱匿此重要事實，在毫無根據下指控被害人「圓圓卡拉
    OK老闆娘」即乙○○有派7至8人毆打被告並搶走手機2支及現
    金3,000元等情，使被害人乙○○陷於受刑事訴追的危險中，
    足認被告為前揭行為當時有誣告之犯意無訛。　　
(三)綜上所述，被告明知被害人乙○○並無指派7至8人毆打被告並
    搶走手機2支及現金3,000元之犯行，卻仍虛構不實之情事，
    誣指被害人乙○○涉有上開犯行，然此等行為牽涉犯罪行為，
    故被告上述檢舉行為，確有使被害人乙○○受有遭刑事訴追、
    處罰之危險，足資確定。本件事證明確，被告誣告之犯行，
    堪予認定，應予依法論科。　
二、論罪科刑
(一)按刑法第169條第1項之誣告罪，係以意圖他人受刑事或懲戒
    處分，向該管公務員誣告為構成要件。所謂「他人」，乃指
    特定之人，固非必須具體指出被誣告者之姓名；但須在客觀
    上可得確定其為某特定之人，始足當之。如未指定犯人而向
    該管公務員誣告犯罪者，且依其所誣告之事實，亦無法認定
    其所指犯罪之人，則應成立刑法第171條第1項之未指定犯人
    之誣告罪（最高法院95年度台上字第5058號判決意旨參照）
    。查被告向警方誣告之內容，已具體指出「圓圓卡拉OK老闆
    娘」派7至8人毆打並搶走手機，此有警員曾信易109年1月26
    日職務報告附卷足證（見警卷第18至19頁），可認所指應為
    乙○○，蓋被告既已明確指出店名及該店老闆之性別，堪認其
    誣告之對象應可特定，即為本件被害人乙○○無訛。
(二)次按刑法上之誣告罪，以虛偽之申告達到於該管公務員時，
    即為成立，嗣後變更其陳述之內容，與已成立之誣告罪並無
    影響（最高法院30年上字第3608號判決意旨參照）。又被告
    於其謊報內容達到臺東縣警察局勤務指揮中心警員時，誣告
    罪即為成立，縱被告於警詢中曾變更其陳述之內容，陳稱：
    伊的新臺幣3,000元並無遭搶等語（見警卷第2頁）；又於檢
    察官當庭撥放監視器畫面後，再變更陳述內容陳稱：當時係
    現場的人圍著伊說伊欠錢，且其中1個男生出手拉扯伊，伊
    覺得不把手機給甲○○事情會沒完沒了，所以才把手機給甲○○
    等語（見偵緝字卷第17頁），揆諸上開說明，縱被告嗣後變
    更其陳述之內容，仍與已成立之誣告罪並無影響。
(三)核被告所為，係犯刑法第169條第1項之誣告罪。
(四)被告前於107年間因偽造文書及竊盜等案件，經本院以107年
    度簡字第34號判決判處有期徒刑3月、3月，並定應執行有期
    徒刑4月確定，於107年12月1日執行完畢，此有臺灣高等法
    院被告前案紀錄表附卷可稽，是被告係受有期徒刑執行完畢
    後，5年以內故意再犯本案有期徒刑以上之罪。參酌司法院
    釋字第775號解釋意旨，並衡諸被告於本案之犯罪情節，並
    無處以法定最輕本刑仍顯過苛之情形，則於刑法第47條第1
    項修正前，仍應適用累犯規定，加重其刑。　
(五)被告無刑法第19條規定之適用：
  1.行為時因精神障礙或其他心智缺陷，致不能辨識其行為違法
    或欠缺依其辨識而行為之能力者，不罰；行為時因前項之原
    因，致其辨識行為違法或依其辨識而行為之能力，顯著減低
    者，得減輕其刑，刑法第19條第1項、第2項分別定有明文。
    又刑法於94年2月2日修正公布，95年7月1日施行，關於責任
    能力有無之判斷標準，係採生理學及心理學之混合立法體例
    ，就生理原因部分，以行為人有無精神障礙或其他心智缺陷
    為準，而心理結果部分，則以行為人之辨識其行為違法，或
    依其辨識而行為之能力，是否屬不能、欠缺或顯著減低為斷
    。前者，可依醫學專家之鑑定結果為據，倘行為人確有精神
    疾病或智能不足等生理上原因，則由法院就後者判斷行為人
    是否因此等生理原因，而影響其是非辨識或行為控制之能力
    ，此觀該條項之立法修正理由即明。
  2.查本院就被告之精神狀況，囑託臺北榮民總醫院臺東分院進
    行精神鑑定，鑑定報告內容略為下述：⑴測驗摘要與結論：
    測驗結果顯示個案的認知能力落於中等偏低程度，對照個案
    的教育與職業背景尚屬符合。此個案在自陳式量表中顯現出
    典型的自我中心想法的反應型態，個案傾向以衝動的方式來
    處理外界訊息，解決問題和決策的方法可能十分粗糙並固著
    ；這個不利的狀況十分有可能在缺乏藥物遵從性或慣常性飲
    酒下顯得更為惡化。依測驗的結果看來，此次案情與個案辨
    識能力不佳及慢性精神病並無直接關係，較傾向係個案過度
    簡化外界訊息或無視社會規範所導致。⑵精神科診斷：思覺
    失調症、酒精依賴。⑶鑑定結果及建議：鍾員雖患有精神疾
    病，但行為時並非受其精神症狀之影響，較傾向因個案過度
    簡化外界訊息或無視社會規範所導致，且可能在酒精的作用
    下更加使其行為失制。其辨識其行為違法或欠缺依其辨識而
    行為之能力，未達顯著降低之程度（見本院卷第191至199頁
    ）。揆諸上開規定與說明，難認被告行為時有何因精神障礙
    或其他心智缺陷，致其不能辨識其行為違法或欠缺依其辨識
    而行為之能力，或辨識行為違法或依其辨識而行為之能力顯
    著降低之情事，自無依刑法第19條第1項不罰或同條第2項減
    輕其刑之餘地，併此敘明。
(六)爰以行為人之責任為基礎，審酌被告之素行，此有臺灣高等
    法院被告前案紀錄表1份附卷可參，考量被告行為造成被害
    人遭刑事訴追、處罰之風險，亦妨礙國家司法權之正確行使
    、耗費司法資源，本屬不該。且犯後否認犯行及迄未與被害
    人達成和解或取得其諒解，並兼衡其於本院審理中自述國中
    畢業之智識程度、無業無收入、為低收入戶、現未領有補助
    、離婚、平日一人獨居、無人需撫養、靠拔野菜維生等語(
    見本院卷第348頁)及領有中華民國身心障礙證明(見警卷第3
    0頁)，暨參其犯罪手段、犯罪情節及犯後態度等一切情狀，
    量處如主文所示之刑。　　　　
據上論斷，應依刑事訴訟法第299條第1項前段，刑法第169條第1
項、第47條第1項，判決如主文。
本案經檢察官王文成提起公訴，檢察官丙○○到庭執行職務。
中　　華　　民　　國　　111 　年　　4 　　月　　26　　日
                  刑事第一庭  審判長法  官  邱奕智
　　　　　　　                      法  官  陳偉達
　　　　　　　                      法  官  施伊玶
以上正本證明與原本無異。
如不服本判決應於收受送達後20日內向本院提出上訴書狀，並應
敘述具體理由；其未敘述上訴理由者，應於上訴期間屆滿後20日
內向本院補提理由書（均須按他造當事人之人數附繕本）。「切
勿逕送上級法院」。告訴人或被害人對於本判決如有不服，請書
具不服之理由狀，請求檢察官上訴者，其上訴期間之計算係以檢
察官收受判決正本之日期為準。　　　　　　　　　　　　　　
　　　　　　　　　　　　　　　　　　書記官  劉嘉綸
中　　華　　民　　國　　111 　年　　4 　　月　　26　　日

附錄本案論罪科刑法條：
刑法第169條第1項
意圖他人受刑事或懲戒處分，向該管公務員誣告者，處7年以下
有期徒刑。